【裁判字號】    91,上,102
【裁判日期】    920128
【裁判案由】    遷讓房屋
【裁判全文】
臺灣高等法院民事判決  九十一年度上字第一○二號
      上  訴  人  乙○○
      被上訴  人  甲○○
右當事人間請求遷讓房屋事件，上訴人對於中華民國九十年十一月二十九日台灣台北
地方法院九十年度訴字第六七０號第一審判決，提起上訴，本院判決如左：
    主    文
上訴駁回。
第二審訴訟費用由上訴人負擔。
    事    實
甲、上訴人方面：
一、聲明：
  (一)原判決及假執行之宣告均廢棄。
  (二)右廢棄部份，被上訴人在第一審之訴及假執行之聲請駁回。
  (三)第一、二審訴訟費用由被上訴人負擔。
二、陳述：除與原判決記載相同者，茲引用之外，補陳略稱：
  (一)系爭房地，原係上訴人之繼父蕭維堯所有，其與上訴人之母丁忠善自民國六十七
    年三月一日即住居系爭房地，嗣蕭維堯於民國八十年三月十五日死亡，妻丁忠善
    及養女蕭曉瑜繼承；嗣丁忠善於八十八年三月五日死亡，上訴人乙○○為其繼承
    人，並與蕭曉瑜就系爭房地有一公同共有之占有權。則被上訴人訴請遷讓房屋，
    為必要共同訴訟，應以全體公同共有人為訴訟當事人方為合法，僅以上訴人為訴
    訟當事人，其當事人自非適格。
  (二)被上訴人之前手周張秀子，於台灣高等法院八十七年度上更三字第一七四號返還
    房屋事件中，即以已故訴外人周維堯無權占有系爭房地為理由，行使所有物返還
    請求權，此乃依實體法之規定而為權利主體之人，基於物權對於某物得行使之權
    利關係，為物權請求權，具有對世效力，其訴訟標的既屬對物之關係，其所謂繼
    受人，自應包括受讓標的物之人，是周張秀子於訴訟中將系爭房地之所有權移轉
    被上訴人，而使被上訴人取得訴訟標的請求權（即物之所有權）之當事人地位，
    是被上訴人雖非該案之訴訟當事人，然仍屬民事訴訟法第四百零一條第一項所謂
    之繼受人無疑，自應受前案判決效力所及，被上訴人自不得再就同一訴訟標的再
    行主張。
  (三)被上訴人主張因訴外人周張秀子向其借貸新台幣（下同）三百五十萬元，無力清
    償，乃以該借款債權為買價金之一部分，將系爭房地所有權，以總價九百三十五
    萬出售與被上訴人。則金錢借貸屬要物契約，應由貸與人就交付金錢之事實負舉
    證責任。被上訴人所提出之支票二紙，迄未提出訴外人周張秀子以已收到借款之
    借據，亦未提出借款已交付之事實，再陵勝企業有限公司簽發二百萬元支票交付
    訴外人周張秀子，於八十六年六月七日以轉帳方式借貸周張秀子一百五十萬元，
    供述前後不一。且據華僑商業銀行新店分行函覆，陵勝企業有限公司於八十六年
    一月七日兌付票據一張，金額為一百二十萬元，提示行為一銀新店分行，帳號0
    0000000000號，縱該帳號屬周張秀子所有屬實，亦與被上訴人所稱交
    付借貸之款項、日期不相符合，被上訴人前所述以此借款抵付買賣價款顯屬不實
    。又陵勝企業有限公司於八十六年六月七日之一百五十萬元轉帳交易乃係開立票
    號ＢＡ0000000之台灣銀行支票，該票據係由訴外人王先琚提出交換，此
    亦與被上訴人所稱以轉帳方式借貸與訴外人周張秀子等語不符，雖被上訴人謂該
    票據係由周張秀子背書轉讓，並提示票據為憑，然該票據之背面並無法辨識有訴
    外人周張秀子之背書。系爭票據之到期日分別為八十七年六月七日、八十七年八
    月四日，而系爭房地買賣契約係於八十七年七月一日訂立，其訂立契約日期較第
    一張票據到期日為晚，第二張票據到期日之前，即謂以借款債權抵銷買賣價款，
    豈何常情。既謂其以二張面額共三百五十萬之借款抵付第一期買賣價款，則既該
    筆借款已抵完畢，系爭二張票據自應返還周張秀子，方屬合理，即縱斯時未返還
    ，於繳付第二期款以增值稅抵付時，既已就多餘部分現金找捕，亦應返還或由周
    張秀子取回，方屬合理，詎被上訴人仍執有系爭二票據，亦違交易常情。故被上
    訴人提出增值稅繳款書、華泰銀行匯款單證明其有依買賣契約履行付款條件，然
    該增值稅繳款書乃係辦理土地所有權移轉所必須之完稅證明，其納稅義務人乃訴
    外人周張秀子，並未能證明該款項係被上訴人所墊付，是不得為被上證人確實有
    支付價款之證據。被上訴人謂其確實有借貸周張秀子三百五十萬元云云，並以此
    抵付買賣價款，應非事實。
  (四)被上訴人既主張其與訴外人間並非熟識，豈可能於決意購屋時未曾至現場查看；
    更況房地買賣當時，訴外人與上訴人之前手丁忠善間即已有返還房屋之訴訟多年
    ，訴外人如確有出售其房屋之意，豈有不告知買主房屋佔有情形；甚者，被上訴
    人事後得知該房屋遭上訴人佔有時，亦未曾請求訴外人交付房屋，反完全依約付
    款，且從未主張出賣人未負責騰空屋之損害或扣抵價款，已違常情。更況被上訴
    人之前手周張秀子與已故訴外人周維堯間關於返還房屋事件，自民國七十九年即
    起訴訟，迭至鈞院八十七年上更三字第一七四號於八十七年九月十五日宣判，期
    間長達八年之久，被上訴人之前手周張秀子如確有意將此房地與積欠被上訴人之
    債務相抵，豈有不告知房地占有、訴訟之情，使被上訴人於訴訟中參與訴訟，主
    張權利，訴外人周張秀子於該案件即將審結之際，將系爭房地所有權於八十七年
    七月二十一日移轉被上訴人，嗣該案於八十七年九月十五日判決周張秀子敗訴後
    ，竟對該長達八年之訴訟結果不再上訴，足見其冀望以所有權移轉之方法，由後
    手出面主張權利，以達逼使原所有權人周維堯之承受訴訟人返還房屋之目的，更
    見其與被上訴人間關於系爭房地所有權之移轉乃屬虛偽。
三、證據：除援用第一審所提證據外，補提：戶籍謄本影本為證。並聲請函查華僑銀
    行新店分行九十一年僑銀新店字第五十一號函示之八十六年六月七日所開立之票
    號：ＢＡ0000000之台灣銀行支票，是由何人提示付款。
乙、被上訴人方面：
一、聲明：如主文所示。
二、陳述：除與原判決記載相同者，茲引用之外，補陳略稱：
  (一)本件與鈞院八十七年度上更三字第一七四號訴外人周張秀子請求返還房屋事件，
    非屬同一事件。被上訴人係信賴訴外人周張秀子就系爭房屋所為之登記，而取得
    系爭房屋所有權之新登記，自應受土地法第四十三條規定之保護。
  (二)被上訴人借貸訴外人周張秀子三百五十萬元及受領借款利息之事實，均有被上訴
    人設於華僑銀行帳號：00000000000000綜合活期存款帳戶收支明
    細可稽；被上訴人確已證明訴外人周張秀子借款三百五十萬元之事實，要無疑義
    。周張秀子向被上訴人借貸上開金錢後，因事業經營不善，而積欠無數債務，其
    間被上訴人為保全上開三百五十萬借款債權，始同意以抵銷上開借款債權及清償
    銀行抵押貸款之方式，以總價金九百五十萬元買受訴外人周張秀子所有系爭房地
    。除以三百五十萬元之借款債權抵付第一次價款外，旋於吳進旭代書辦理買賣契
    約公證，再給付一百一十萬元，尾款四百七十五萬元，則代償抵押貸款四百七十
    四萬八千六百十二元後，以現金一次結清。上訴人未據實證，空言主張就系爭房
    地之買賣契約為通謀虛偽意思表示，不足採。
  (三)被上訴人代墊系爭土地之增值稅款後，即至系爭房地現場勘察，惟未曾會晤上訴
    人，亦無從確知系爭房屋之使用關係，僅能催促訴外人周張秀子轉請上訴人騰空
    點交，周張秀子始終避不見面。
三、證據：除援用第一審所提證據外，補提：支票、存摺、第二信用合作社歸戶總量
    查詢單等影本為證，並聲請訊問證人吳進旭。
丙、本院向台灣台北地方法院調閱七十九年訴字第六０四六號（本院八十七年上更三
    字第一七四號）民事卷共十二宗。並就支票影本二紙、甲○○綜合存款存摺影本
    向第一商業銀行新店分行、華僑銀行新店分行查詢支票、轉帳相關事項。
    理    由
一、被上訴人主張：訴外人周張秀子於八十七年間，向被上訴人借款新台幣（以下同
    ）三佰五十萬元，無資力清償，遂以上開借款債權為買賣價金之一部，將坐落台
    北縣新店市○○路○段二二巷十七號一樓房屋及其坐落基地即台北縣新店市○○
    段五六地號土地所有權應有部分四分之一（下稱系爭土地建物），以總價金九百
    三十五萬元出賣予被上訴人，並辦畢所有權移轉登記為被上訴人所有。詎上訴人
    無權占有系爭建物拒不返還，爰本於民法第七百六十七條物上請求權法律關係求
    為命上訴人遷讓返還之判決等語。
二、上訴人則以：系爭土地建物，原係上訴人之繼父蕭維堯所有，嗣蕭維堯於民國八
    十年三月十五日死亡，妻丁忠善及養女蕭曉瑜繼承；上訴人之母丁忠善於八十八
    年三月五日死亡，上訴人為其繼承人，並與蕭曉瑜就系爭房地公同共有，上訴人
    非無權占有。再被上訴人與訴外人周張秀子間之買賣關係係通謀虛偽意思表示，
    該契約及移轉所有權之物權行為均為無效，又周張秀子前案以所有物返還請求權
    起訴請求返還系爭土地建物，經敗訴確定，被上訴人繼受系爭土地建物後，亦依
    所有物返還請求權認上訴人無權占有，應認被上訴人係民事訴訟法第四百零一條
    第一項之繼受人，應為前案既判力所及。再系爭土地房屋原屬上訴人及蕭曉瑜，
    因繼承而為公同共有，被上訴人僅請求上訴人遷讓，亦有當事人不適格之情事等
    語，資為抗辯。
三、被上訴人主張系爭土地建物，原登記為訴外人周張秀子所有，嗣經移轉登記為被
    上訴人所有，現為上訴人占有使用中等事實，有被上訴人所提出之土地及建物登
    記簿謄本，在卷可稽（見原審卷原證一號及原證二號），並為兩造所不爭，堪信
    為真。上訴人則抗辯有權占有，並以前揭情詞置辯。則本院應審酌者，為以上訴
    人為被告起訴是否當事人適格？是否與本院八十七年上更(三)字一七四號確定判決
    為既判力所及？是否通謀虛偽意思表示而無效？及是否無權占有系爭土地建物是
    也。茲分述於次：
  (一)按請求返還所有物之訴，應以現在占有該物之人為被告（最高法院二十九年上字
    第一０六一號判例參照），查系爭土地房屋現由上訴人占有使用中，訴外人蕭曉
    瑜並未現實占有系爭土地房屋，為上訴人所自認（見本院卷第七八頁）。故被上
    訴人以上訴人起訴請求所有物返還，並無當事人不適格之情形。且本件被上訴人
    係本於所有權，請求上訴人遷讓房屋，與上訴人之繼承關係無涉，上訴人之抗辯
    ，並無可取。
  (二)再按「民法第八十七條第一項所謂通謀虛偽意思表示，乃指表意人與相對人互相
    故意為非真意之表示而言，故相對人不僅須知表意人非真意，並須就表意人非真
    意之表示相與為非真意之合意，始為相當，若僅一方無欲為其意思表示所拘束之
    意，而表示與真意不符之意思者，尚不能指為通謀而為虛偽意思表示，在贈與或
    買賣契約，亦不能僅因契約當事人間有特殊親誼關係或價金之交付不實，即謂該
    贈與或買賣係通謀虛偽成立。」（最高法院八十六年度台上字第三八六五號判決
    參照），故第三人主張表意人與相對人通謀而為虛偽意思表示者，該第三人應負
    舉證之責（最高法院四十七年台上字第二九號判例參照）。上訴人固辯稱：被上
    訴人於八十七年七月一日向訴外人周張秀子買受系爭房地後，迄至八十七年七月
    二十日給付第二次款時止，始親至系爭房屋勘查，買賣態度輕忽；且系爭房屋已
    遭上訴人無權占用，竟未向出賣人即周張秀子主張權利瑕疵擔保請求權有違常理
    ；以及被上訴人所提出卷附ＭＡ0000000、ＭＡ0000000支票均未
    記載受款人，縱使屬借款三百五十萬元之擔保，惟借貸契約為要物契約，被上訴
    人亦未證明借款之事實，乃認被上訴人與訴外人周張秀子間就系爭土地建物之買
    賣契約為通謀虛偽意思表示而無效云云。惟查被上訴人係主張訴外人周張秀子曾
    於八十七年間，向其借款三百五十萬元，因無資力清償清償，遂以上開借款債權
    為買賣價金之一部分，並將系爭土地建物以總價金九百三十五萬元出賣予被上訴
    人，被上訴人再給付訴外人周張秀子一百一十萬元（其中一百零七萬三千七百九
    十三元代墊土地增值稅款），另尾款四百七十五萬元，則於代償系爭土地建物抵
    押貸款四百七十四萬八千六百十二元後，以現金一次結清，並辦理買賈契約公證
    等情，已據提出土地建物登記謄本、公證書、支票二紙、買賣契約書、土地增值
    稅收據、匯款回單等為證（見原審卷原證五號至原證九號），經核其資料內容與
    被上訴人所述情節，尚屬相符。再者被上訴人與周張秀子所訂不動產買賣契約第
    二條第(一)項載明：「本契約簽訂時，甲方（即被上訴人）應給付乙方（即訴外人
    周張秀子）價款之一部份計新台幣三百五十萬元（含定金），乙方亦即日親收足
    訖．（以ＭＡ0000000及ＭＡ0000000面額合計三百五十萬元借款
    抵付。）」等語。並有被上訴人於本院所提出之支票六張、華僑銀行帳號：00
    000000000000綜合活期存款帳戶收支明細、第二信用合作社帳號：
    0000000000000號活期儲蓄存款存摺、第二信用合作社歸戶總數查
    詢單可稽（見本院卷第一二七至一三六頁）。及本院依上訴人之聲請所函查之台
    灣票據交換所九十一年十一月十九日函、第一商業銀行九十一年四月二十二日函
    、華僑商業銀行新店分行九十一年八月一日、九十一年十一月二十二日函、台灣
    銀行營業部九十一年十一月二十六日函、上海商業儲蓄銀行九十一年十一月二十
    九日函及其所附資料可按（見本院卷第八二、一四七頁、第一七一至一七六頁）
    ，堪認被上訴人主張與訴外人周張秀子間，有三百五十萬元消費借貸債權存在，
    應屬實在。查被上訴人對周張秀子既有三百五十萬元債權存在，而周張秀子復無
    其他財產可供擔保履行，則被上訴人為保全借款債權，以同意抵銷借款債權及清
    償銀行抵押貸款方式承受周張秀子所有系爭土地建物，衡諸常情，亦屬正常之事
    。且被上訴人簽訂買賣契約後辦理公證，亦依契約約定履行買受人義務並支付土
    地增值稅後辦理所有權移轉登記完畢，足徵被上訴人與訴外人周張秀子間，就系
    爭土地建物之買賣契約，難認有虛偽意思表示情形存在。上訴人抗辯被上訴人所
    為本件系爭土地建物買賣為通謀虛偽意思表示而無效云云，非有可取。
  (三)查訴外人周張秀子前與丁忠善間請求返還系爭房屋事件（台灣台北地方法院七十
    九年度訴字第六０四六號、本院八十七年度上更（三）字第一七四號），判決訴
    外人周張秀子敗訴確定，確認下列事實：１系爭房屋原為已故訴外人蕭維堯（按
    即上訴人之被繼承人丁忠善生前配偶）所有，其曾於七十七年十二月十四日委由
    訴外人董尚文出賣於訴外人周張秀子，並經訴外人周張秀子指定信託登記與訴外
    人莊金花，嗣訴外人周張秀子與莊金花間終止信託關係，系爭房屋再於七十八年
    四月二十六日移轉登記予訴外人周張秀子。２訴外人周張秀子向已故訴外人蕭維
    堯買受系爭房地之後，訴外人周張秀子已依約給付全部價金予已故訴外人蕭維堯
    。３訴外人周張秀子既係本於其與已故訴外人蕭維堯之代理人董尚文間之買賣契
    約，而取得系爭房地之所有權，則依民法第三百四十八條第一項之規定，已故訴
    外人蕭維堯固負有交付系爭房地於訴外人周張秀子之義務，然末交付前，利益仍
    歸屬已故訴外人蕭維堯享有，因此在未交付前繼續占有系爭房地，自難謂為無權
    占有，不因訴外人周張秀子已取得系爭房地所有權無異，是訴外人周張秀子依民
    法第七百六十七條之規定，請求已故訴外人丁忠善遷讓房屋，尚非有據等情，據
    本院依職權調取上開民事卷核閱無訛。按確定判決之既判力，固以訴訟標的經表
    現於主文判斷之事項為限，判決理由並無既判力，但法院於確定判決理由中，就
    訴訟標的以外當事人主張之重要爭點，本於當事人辯論之結果，已為判斷時，除
    有顯然違背法令之情形，或當事人已提出新訴訟資料，足以推翻原判斷之倩形外
    ，應解為在同一當事人就與該重要爭點有關所提起他訴訟，法院及當事人對該重
    要爭點之法律關係，皆不得任作相反之判斷或主張，以符民事訴訟上之誠信原則
    （最高法院八十八年台上字第五五七號判決參照）。前開已判決確定本院八十七
    年度上更三字第一七四號就周張秀子與蕭維堯間就系爭土地建物有買賣契約存在
    ，蕭維堯之代理人董尚文依約將房地過戶與周張秀子指定之莊金花履行完畢，周
    張秀子亦已繳清價金等重要爭點，揆諸上開說明，當事人對該重要爭點之法律關
    係，即不得再任作相反之判斷或主張。準此，訴外人周張秀子即已確定取得系爭
    土地建物之所有權，自得自由處分系爭土地建物，出賣並移轉登記所有權予被上
    訴人，上訴人仍爭執訴外人周張秀子未合法取得所有權無權處分系爭土地建物云
    云，即非可取。
  (四)復按確定判決，除當事人外，對於訴訟繫屬後為當事人之繼受人者，及為當事人
    或其繼受人占有請求之標的物者，亦有效力，固為民事訴訟法第四百零一條第一
    項所明定。民事訴訟法第四百條第一項所謂繼受人，固包括因法律行為而受讓訴
    訟標的之特定繼受人在內，但訴訟標的一詞，係指訴訟標的之法律關係，或關於
    訴訟標的之請求權之當事人地位而言，與單純請求之標的物有別。故訴訟繫屬後
    ，將訟爭不動產移轉於第三人，是否為確定判決之效力所及，端視該第三人是否
    繼受原訴訟之訴訟標的。若僅繼受其訴訟標的物，而未繼受其訴訟標的，第三人
    仍不受該確定判決之拘束。查前開本院八十七年度上更三字第一七四號返還房屋
    事件確定判決，係以出賣人蕭維堯未交付系爭房地前，利益仍歸於蕭維堯享有，
    並非無權占有，係基於債權關係；而嗣因於前開確定判決後，發生新之事實，即
    由被上訴人就系爭土地建物取得所有權，而以該完整之所有權為訴訟標的，即物
    權關係，其物上請求權並未受限制，兩者之訴訟標的自有不同，自不受上開確定
    判決既判力之拘束，有如前述，上訴人抗辯被上訴人應受前案判決既判力所及云
    云，亦無足取。
  (五)再按不動產之買受人對於出賣人，固有請求交付不動產及其他給付之權利，然如
    當事人間移轉不動產所有權之契約，曾經有效成立，而買受人已有得向第三人主
    張之所有權，則依民法第七百六十七條、第一百八十四條第一項之規定，對於無
    權占有或侵奪其所有物者，得請求返還之。對於因故意或過失不法侵害其所有權
    者，得請求賠償其損害。此等請求權本與其對於出賣人之請求權獨立存在，不能
    以其對於出賣人別有請求權，而排斥其行使（最高法院三十年上字第二○七號判
    例參照）。本件系爭土地建物業經原所有人蕭維堯出售予訴外人周張秀子，再經
    周張秀子售予本件被上訴人，並辦妥系爭土地建物之所有權移轉登記，有如前述
    ，上訴人雖為蕭維堯之配偶丁忠善之繼承人，但就系爭土地建物亦無任何占有使
    用之權源，自屬無權占有。揆諸前揭說明，被上訴人依買賣契約之債權關係，故
    得請求出賣人交付買賣標的即系爭土地建物，亦得本於所有權之物權關係，請求
    無權占有之上訴人遷讓系爭土地建物，灼然可見。
四、綜上所述，被上訴人主張為可採，上訴人所辯均無可取。依民法第七百六十七條
    規定，被上訴人自得請求上訴人遷讓並返還系爭土地建物。從而，被上訴人本於
    所有權之法律關係，請求上訴人應自坐落台北縣新店市○○段五０六地號土地上
    即門牌號碼台北縣新店市○○路○段二二０巷十七號一樓面積一二○平方公尺之
    房屋及其附屬平台遷出，將上開房屋返還被上訴人，為有理由，應予准許。是則
    原審為被上訴人勝訴之判決，並依兩造之聲明准供擔保為條件之准、免假執行宣
    告，於法並無不合。上訴意旨指摘原判決不當，求予廢棄改判，為無理由，應予
    駁回。
五、本件事證已臻明確，兩造其餘陳述及攻擊防禦方法，經審酌核與本件判決結果不
    生影響，不再一一論述，附此敘明。
據上論結，本件上訴為無理由，依民事訴訟法第四百四十九條第一項、第七十八條，
判決如主文。
中      華      民      國    九十二    年      一      月    二十八    日
                                民事第十一庭
                                    審判長法  官  吳  景  源
                                          法  官  滕  允  潔
                                          法  官  連  正  義
右正本係照原本作成。
如不服本判決，應於收受送達後二十日內向本院提出上訴書狀，其未表明上訴理由者
，應於提出上訴後二十日內向本院補提理由書狀（均須按他造當事人之人數附繕本）
上訴時應提出委任律師或具有律師資格之人之委任狀；委任有律師資格者，另應附具
律師及格證書及釋明委任人與受任人有民事訴訟法第四百六十六條之一第一項但書或
第二項（詳附註）所定關係之釋明文書影本。
中      華      民      國    九十二    年      一      月      三十    日
                                          書記官  張  永  中
附註：
民事訴訟法第四百六十六條之一（第一項、第二項）：
對於第二審判決上訴，上訴人應委任律師為訴訟代理人。但上訴人或其法定代理人具
有律師資格者，不在此限。
上訴人之配偶、三親等內之血親、二親等內之姻親，或上訴人為法人、中央或地方機
關時，其所屬專任人員具有律師資格並經法院認為適當者，亦得為第三審訴訟代理人
。


司法院資訊處製作；財團法人民間司法改革基金會備份。
